【裁判字號】    97,訴,477
【裁判日期】    970729
【裁判案由】    損害賠償
【裁判全文】
臺灣高雄地方法院民事判決               97年度訴字第477號
原      告  乙○○
訴訟代理人  蔣大中律師
被      告  慶富造船股份有限公司
法定代理人  甲○○
訴訟代理人  連立堅律師
            李淑欣律師
上列當事人間請求損害賠償事件，經本院於民國97年7 月8 日言
詞辯論終結，判決如下：
    主      文
被告應給付原告新臺幣壹佰伍拾萬捌仟肆佰伍拾元及自民國九十
六年七月十八日起至清償日止按週年利率百分之五計算之利息。
原告其餘之訴駁回。
訴訟費用由被告負擔十分之七，餘由原告負擔。
本判決關於原告勝訴部分於原告以新台幣伍拾萬元供擔保後得假
執行。但被告如以新台幣壹佰伍拾萬捌仟肆佰伍拾元為原告供擔
保後免為假執行。
原告其餘假執行之聲請駁回。
    事實及理由
一、按訴狀送達後，原告不得將原訴變更或追加他訴，但有請求
    之基礎事實同一、不甚礙被告之防禦及訴訟之終結之情形者
    ，不在此限，民事訴訟法第255 條第1 項第2 、7 款定有明
    文。本件原告於起訴時原以民法第184 條第2 項、第191 條
    之1 第1 項之法律關係為其請求權基礎，嗣於本院審理中則
    追加同法第227 條及第509 條為其訴訟標的法律關係，而被
    告就此雖已表示不同意，惟原告原係以其在執行引水業務時
    ，因定作人之被告所提供之漁船載具在拖帶時發生翻覆沈沒
    ，致其亦隨之沈入海中嗣為逃生，其因而受有損害為由而提
    起本訴，是其據以對被告請求之基礎事實尚屬同一，且此之
    追加亦不甚礙被告之防禦及訴訟之終結，揆諸上開規定，原
    告追加民法第227 條、第509 條為其請求權基礎，尚為法之
    所許，合先敘明。
二、本件原告起訴主張伊為持有交通部執業證書，並向高雄港務
    局登記而可得於高雄港執行領航業務之引水人，而被告於前
    委由代理行永信通運公司向高雄港務局申請於民國96年6 月
    25日欲將其受託新建而不具任何動力之「大西洋海洋獵人」
    號漁船拖移至台灣國際造船公司以完成組裝工作，並招請伊
    於該漁船經由其所僱拖船進行拖帶時，登船於高雄港區內進
    行引水工作，惟該漁船於駛離船塢後不久，即在港區121 號
    碼頭與61、62號浮筒線間之水域發生船身傾斜，並於數分鐘
    內即翻覆沈沒於122 號碼頭前60公尺處之水域，因事發突然
    ，伊亦隨之沈入海中，幸賴伊處置得宜而順利逃生，惟伊仍
    因此而受有頭部外傷、頭皮、左肘、右前臂多處挫擦傷、左
    膝挫傷、左肩挫傷併活動嚴重受限等傷害而至邱外科醫院急
    診，並因焦慮、失眠之精神傷害而至阮綜合醫院就診，而伊
    傷後計已支出醫療費用新臺幣（下同）3,290 元，且依醫囑
    伊應於事發日起繼續休養4 週計28日，以伊日薪39,470元計
    算，伊即因此事故無法工作而受有勞動減少之損失計1,105,
    160 元，另伊因上開事故致精神上受有重大創傷，故另請求
    被告應賠償精神慰撫金1,200,000 元，而伊就此業於96年7
    月16日致函被告請求賠償，並為被告於翌日收受且為拒絕，
    為此爰依民法第184 條第2 項、第191 條之1 第1 項、第22
    7 條、第509 條之規定，聲明求為擇一判決被告應給付2,32
    3,82 8元及自收受催告之翌日即96年7 月18日起至清償日止
    按年息5%計算之利息，並願供擔保請准宣告假執行。
三、被告則以伊所新建之上開漁船於進行拖帶時，固發生傾斜沈
    沒之情，惟伊係僅係單純受加拿大籍CLEARWATER公司委託建
    造，該漁船之船形圖係由冰島籍「SKIPASYN」公司繪製，建
    造圖則係由冰島籍「NAVIS 」公司繪製，伊就其設計過程並
    未參與，故縱有設計上之瑕疵亦與伊無關，且依據「POSEDO
    N MARINE CONSULTANTS LTD. 」96年4 月5 日之偵測報告所
    示，各數據均顯示上開漁船之傾斜度並無任何缺失，而該偵
    測報告內容亦經船東認可，故上開漁船並無原告所指穩定性
    不足、不適於航行之瑕疵，況發生沈船之原因甚多，除船舶
    本身之瑕疵外，海象不佳及引水人引導錯誤等人為因素均可
    能造成船隻沈沒，而原告並未證明上開漁船有不具備船舶法
    第23第1 項規定「適於航行之結構強度、船舶穩度、推進機
    器或工具及設備」或民法第509 條所定「因所供給材料之瑕
    疵或其指示不適當，致工作毀損、滅失或不能完成者」等事
    實，其自不得以伊違反保護他人之法律為由主張伊構成侵權
    行為或應依民法第509 條、第227 條規定而為損害賠償，另
    原告與伊係屬承攬關係，其並非消費者，亦非有通常使用或
    消費系爭漁船之情，原告主張依民法第191 條之1 之規定自
    有所誤，如認伊就此應為負責，惟原告於此應無休養4 週之
    必要，且其所請求慰撫金亦屬過高等語置辯，並聲明求為判
    決駁回原告之訴及假執行之聲請，如受不利判決，且願供擔
    保請准免為假執行之宣告。
四、兩造不爭執之事項：
  (一)、被告前委永信通運公司向高雄港務局申請於96年6 月25日
      欲將其新建而不具任何動力之「大西洋海洋獵人」號漁船
      拖移至台灣國際造船公司完成組裝工作，任引水人之原告
      乃受被告之招請，於該漁船經由被告所僱拖船進行拖帶時
      ，登船於高雄港區內進行引水工作，嗣該漁船於駛離船塢
      後不久，即在港區121 號碼頭與61、62號浮筒線間之水域
      發生船身傾斜，並於數分鐘內即翻覆沈沒，原告亦隨之沈
      入海中，後原告順利逃生，惟因此受有頭部外傷、頭皮、
      左肘、右前臂多處挫擦傷、左膝挫傷、左肩挫傷併活動嚴
      重受限等傷害而至邱外科醫院急診，嗣並因焦慮、失眠而
      於96年6 月28日、96年7 月3 日、96年7 月9 日、96年7
      月16日至阮綜合醫院就診。
  (二)、原告就上開事故所受傷害業支出醫療費用3,290元。
  (三)、原告之日薪為39,470元。
五、本院就兩造必要爭點所為之判斷：
  (一)、被告就系爭船舶之翻覆應否負不完全給付之債務不履行責
      任？
    (1)、按「因可歸責於債務人之事由，致為不完全給付者，債
        權人得依關於給付遲延或給付不能之規定行使其權利。
        因不完全給付而生前項以外之損害者，債權人並得請求
        賠償。」，民法第227條定有明文，而關於新修正之該
        條規定，其立法說明書乃謂：「不完全給付如為加害給
        付，除發生原來債務不履行之損害外，更發生超過履行
        利益之損害，例如出賣人交付病雞致買受人之雞群亦感
        染而死亡，或出賣人未告知機器之特殊使用方法，致買
        受人因使用方法不當引起機器爆破，傷害買受人之人身
        或其他財產等是。遇此情形，固可依侵權行為之規定請
        求損害賠償，但被害人應就加害人之過失行為負舉證責
        任，保護尚嫌不周，且學者間亦有不同之見解者，為使
        被害人之權益受更周全之保障，並杜疑義，爰於本條增
        訂第二項，明定被害人就履行利益以外之損害，得依不
        完全給付之理論請求損害賠償。」等語，而債之關係中
        ，就債務人之義務而言，其除給付義務、從給付義務外
        ，尚有以誠實信用原則為依據，並生輔助實現債權人利
        益（如照顧、說明、忠實、不作為等義務）、維護相對
        人之人身及財產上利益（如保護義務）所發生之附隨義
        務，以上開立法說明中關於「出賣人未告知機器之特殊
        使用方法」者，依其功能分，即屬說明附隨義務之違反
        ，則由此可知，立法者亦認附隨義務之違反，仍得構成
        不完全給付之債務不履行而有民法第227條之適用至明
        ，而債務人本負有依債務本旨為給付之義務，違背債務
        之本旨為給付，即屬不完全給付，為瑕疵之給付，是以
        債務人如主張其已為完全給付，當由其負證明之責，雖
        債權人於受領給付後，以債務人給付不完全為由而請求
        債務人損害賠償，關於給付不完全之點，應轉由債權人
        負舉證責任，惟債權人對債務人為合於債之本旨之給付
        原即有應為之期待，當債權人之該期待落空時，要求債
        務人就該債務不履行之原因係其所不可歸責情況所致為
        舉證應非不合理，且債務人對該事況係處於證據接近之
        情形，則適用（民法第227 條規定適用給付遲延規定時
        ）或類推適用（同條規定適用給付不能之規定時）民法
        第230 條「因不可歸責於債務人之事由，致未為給付者
        ，債務人不負遲延責任」之法定舉證責任轉換之規定，
        此不完全給付之非有可歸責於債務人事由之免責要件抗
        辯，自亦應轉由債務人負舉證之責始符法理（最高法院
        77年度台上字第1989號、82年度台上字第267 號裁判意
        旨參照）。
    (2)、被告於前乃委永信通運公司向高雄港務局申請於上開時
        日欲將其新建而不具任何動力之「大西洋海洋獵人」號
        漁船拖移至台灣國際造船公司完成組裝工作，任引水人
        之原告乃受被告之招請，於該漁船經由被告所僱拖船進
        行拖帶時，登船於高雄港區內進行引水工作，嗣該漁船
        於駛離船塢後不久，即在港區121號碼頭與61、62號浮
        筒線間之水域發生船身傾斜，並於數分鐘內即翻覆沈沒
        ，原告亦隨之沈入海中，後原告順利逃生，惟因此受有
        頭部外傷、頭皮、左肘、右前臂多處挫擦傷、左膝挫傷
        、左肩挫傷併活動嚴重受限等傷害已如上述，而事發當
        時係天候為陰天，風向259，風力2級，能見度達19,480
        .52，該船在拖帶前先執行淡水壓載，惟其拖帶約1,000
        公尺後，即在不明確之原因下船身左傾並隨即翻覆於港
        區內之水域乙節，此亦有被告所提出之船舶海事報告書
        乙件在卷可憑（59頁），是原告既係受被告之招請而至
        其所建造並須由拖船在高雄港區內為拖帶始得移動之上
        開無動力漁船上為引水工作，其所須盡之給付義務，無
        論其契約性質為何，即僅為在該港區內協助被告所屬負
        責指揮之人與塔台聯絡以指引安全之航道航至目的地之
        單純勞務提供而已，而原告就其勞務之給付，乃須由被
        告負責供給乘坐之引領載具或須引航之標的船舶之協力
        始得完成，而此之載具因非為引水人之原告所得過問、
        選擇或知悉，其適航與否，自應由負供給協力義務之被
        告予以全權負責始符契約責任之分配，故提供安全無虞
        之載具以維護原告之人身及財產上利益，自屬被告於該
        契約之協力義務中所應盡之附隨保護義務無疑，而依事
        發當時之天候、風力情況，在該港區內應無何危及或影
        響航行之海象不利因素存在，而以該經拖帶之漁船係在
        航行未久之情形下即因船身左傾並即翻覆，顯見其沈沒
        之可能原因應以該船隻本身或拖帶之因素而非係僅於被
        告負責指揮拖帶該船之人之旁協助聯絡、指引之原告為
        可歸責之不當引領以致擱淺或航道錯誤而撞及暗礁以致
        ，則被告所供給原告乘坐之上開漁船既於拖帶後不久即
        因不明原因左傾翻覆，以被告就此載具原應保證其安全
        無虞以保護於其上之原告之人身利益觀之，其所提供之
        上開給付顯不符債務之本旨，此附隨保護義務之違反，
        依上所述，自仍得構成不完全給付之債務不履行而得有
        民法第227 條之適用無疑，而被告所為之上開給付既為
        瑕疵之不完全給付，就此給付為債權人之原告自已舉證
        完畢，於此屬債務人之被告欲為免責抗辯時，依前所述
        自應就此係非有可歸責於已之事由負舉證之責始得免責
        ，其自不得反責由就此原均為不知情且無從接近證據之
        原告須對被告係具可歸責之事實為舉證始符舉證責任分
        配之公平，今上開漁船既係被告所新建，惟其就此之翻
        覆既未舉證證明其有何不可歸責之事由存在（如設計及
        建造、拖帶等均任何無足以導致船身傾斜翻覆之原因等
        ），被告就此不符債之本旨之加害給付，自應依不完全
        給付之規定，對原告所生之損害負賠償之責，原告主張
        自屬有據。至原告雖另主張其他之請求權基礎，惟本院
        既已擇一認其請求為有理由，於其他之訴訟標的即無須
        逐一加以准駁，附此敘明。
  (二)、原告得請求賠償之金額若干？
      按「債務人因債務不履行，致債權人之人格權受侵害者，
      準用第192條至第195 條及第197 條之規定，負損害賠償
      責任」、「不法侵害他人之身體或健康者，對於被害人因
      此喪失或減少勞動能力或增加生活上之需要時，應負損害
      賠償責任。」、「不法侵害他人之身體、健康、名譽、自
      由、信用、隱私、貞操，或不法侵害其他人格法益而情節
      重大者，被害人雖非財產上之損害，亦得請求賠償相當之
      金額。」，民法第民法第227 條之1 、第193 條1 項、第
      195 條第1 項分別定有明文。本件被告乃因上開未盡附隨
      保護義務之不完全給付致使原告受有前述損害，且其就此
      並應負債務不履行之損害賠償責任已如上述，茲就原告所
      受之損害分述如下：
    (1)、醫療費用之損害部分：
        原告因本件事故受有上開傷害後，至今共支出醫療費用
        3,290 元已如上述，是原告此部分之主張既為真實，且
        核上開費用應均屬醫療上必要之支出，依法自應予以准
        許。
    (2)、減少勞動能力之損害部分：
        本件原告因上開事故乃受有頭部外傷、頭皮、左肘、右
        前臂多處挫擦傷、左膝挫傷、左肩挫傷併活動嚴重受限
        等傷害而至邱外科醫院急診，嗣並因焦慮、失眠而於96
        年6 月28日、96年7 月3 日、96年7 月9 日、96年7 月
        16日至阮綜合醫院就診，而原告之日薪為39,470元均已
        如上述，而原告於96年6 月25日至邱外科醫院急診後，
        該院乃建議自是日起宜休養2 週，後原告於96年7 月9
        日復因焦慮、失眠而分至邱外科、阮綜合醫院就診，該
        2 院亦均建議再休養2 週乙節，此有該2 院之診斷證明
        書等件在卷可憑，另原告於96年6月28日至阮綜合醫院
        身心內科初診時，當時主訴為發生翻船事件後出現不安
        、恐慌、心悸、頭暈、失眠症狀，後續門診時間為96年
        7 月3 日、7 月9 日及7 月16日，96年7 月9 日門診時
        仍有明顯焦慮症狀及睡眠困擾，自覺心神不寧且較易怒
        、沒有耐性，當時衡量其創傷事件嚴重性、其工作壓力
        及仍有明顯焦慮症狀，故該院乃建議其休養兩週乙情，
        亦有阮綜合醫院阮醫教字第0970000249號函附卷足憑，
        是原告於事發就診後之2 週即96年7 月9 日至阮綜合醫
        院門診時既仍有明顯焦慮症狀及睡眠困擾之情形，且其
        於1 週後之7 月16日復仍至該院就診，足見其於事發後
        之3 週內應均仍受此翻覆事件之影響而妨及其身心狀況
        至明，否則其當不至再為複診之理，而阮綜合醫院之醫
        師於7 月9 日看診後既衡其仍有明顯之焦慮症狀而醫囑
        其再休養2 週，且原告於7 月16日復仍至該院就診，該
        院所為原告於7 月9 日後宜再休養2 週之醫囑當屬可採
        且為適宜，是原告於本件事發後既應休養4 週（6 月26
        日至7 月23日），其於此期間自不適登船為引水人之工
        作，其因此之傷害即受有該期間勞動能力減少之損失甚
        明，而兩造既業已同意以原告之應休養期間依其日薪計
        算其勞動能力減少之損失，則依其日薪39,470元加計應
        休養之28日計算結果，其應得請求之工作損失即為1,10
        5,160 元。
    (3)、精神慰撫金部分：
        原告因本件事故乃受有前開傷害，嗣並因其所生之不安
        、恐慌、心悸、頭暈、失眠等症狀而持續赴醫治療已如
        上述，是原告既因系爭船舶翻覆事件受困險死而致生明
        顯之焦慮症狀及睡眠困擾，其精神上自應受有相當之痛
        苦可堪認定，而查原告為引水人，其於94年12月至95年
        11月間止之所得計為14,406,911元，名下有房屋2 戶、
        土地5 筆乙節，此有所得扣繳暨免扣繳憑單、稅務電子
        閘門財產所得調件明細表在卷可稽，並為兩造所不爭執
        ，是本院審酌原告之身分、地位、經濟能力，並原告所
        受之傷勢等一切狀況，認原告請求之非財產上損害1,20
        0, 000元尚屬過高，應以400,000元較為適當。
六、綜上所述，被告就系爭船舶之翻覆乃應負以契約附隨保護義
    務違反之不完全給付責任，其對原告因此所生之損害依法即
    應負賠償之責，而原告所受之損害經審酌結果，被告計應賠
    償其1,508,450 元，從而原告依不完全給付之債務不履行損
    害賠償請求權請求被告應給付上開金額及其遲延利息，依法
    洵屬有據，自應予以准許，其逾此範圍外之請求即屬無據，
    應予駁回。
七、本件兩造均陳明願供擔保請准為假執行或免為假執行之宣告
    ，經核均無不合，爰就原告勝訴部分，分別酌定相當之擔保
    金額准許之，至原告敗訴部分，其假執行之聲請即失所依附
    ，應予駁回。
八、本件為判決基礎之法律關係已臻明確，兩造其餘之攻擊防禦
    方法核與判決結果不生影響，毋庸一一論列，併此敘明。
九、據上論結，本件原告之訴為一部有理由，一無理由，爰依民
    事訴訟法第79條、第390 條、第392 條，判決如主文。
中    華    民    國    97    年    7     月    29    日
                        民事第一庭    法  官  黃宏欽
正本係照原本作成。
如不服本判決，應於送達後20日內，向本院提出上訴狀並表明上
訴理由，如於本判決送達前提起上訴者，應於判決送達後10日內
補提上訴理由書（須附繕本）。
中    華    民    國    97    年    7     月    29    日
                                書記官  陳心儀


司法院資訊處製作；財團法人民間司法改革基金會備份。
